臺灣彰化地方法院刑事判決　　　　　　　　　　　　　九十二年度重訴字第二三號
　　公　訴　人　臺灣彰化地方法院檢察署檢察官
　　被　　　告　乙○○
　　選任辯護人　柯開運律師
右列被告因殺人案件，經檢察官提起公訴（九十二年度偵字第七九九九、八九三九號
），本院判決如左：
    主  文
乙○○傷害人之身體，因而致人於死，處有期徒刑捌年。
扣案之水果刀壹把沒收。
    事  實
一、緣乙○○與薛算為鄰居關係，分別居住於彰化縣伸港鄉○○村○○路九五號、九
    七號，二人住處前有一公有空地，二人前即因薛算及其家人平日在該公有空地及
    住處前剖牡蠣、聊天等，乙○○認渠等製造髒亂並影響其出入，對此甚為不滿，
    二人為此常生爭執。民國九十二年十月十四日十二時四十分許，乙○○一人在住
    處看電視時，薛算進入屋內大聲咆哮後，隨即離去，因乙○○患有聽力障礙，不
    知薛算何意，認薛算罵人，乃持水果刀一把（長約三十三公分；刀刃部分約二十
    公分、刀柄約十三公分）追出質問薛算何以出言相罵，薛算見乙○○手持水果刀
    ，隨地拾起堆置空地之竹竿一支，二人遂發生爭吵，乙○○並基於傷害之犯意，
    持水果刀揮向薛算，薛算亦持竹竿予以反擊，並因防禦乙○○揮至之水果刀，以
    手抵擋，致受有右上臂前部３Ⅹ０‧３公分表淺性銳器傷、前臂前部４Ⅹ０‧５
    Ⅹ０‧５公分表淺性銳器傷、手掌部姆指處３Ⅹ０‧５Ⅹ２公分銳器傷、中指指
    尖０‧５Ⅹ２Ⅹ１公分銳器傷、無名指近掌側５Ⅹ０‧２Ⅹ１公分銳器傷（以上
    三處傷口為同一次之抵抗傷）及左前臂後部０‧５Ⅹ７Ⅹ２公分銳器傷等傷害。
    而乙○○因遭薛算所持之竹竿傷及右腳、右手及左臉頰，主觀上雖無致薛算於死
    之故意，惟客觀上能預見以銳利之水果刀刺入人體重要臟器所在之胸部，倘未對
    於力道加以注意，將發生致人死亡之結果，仍承前同一之傷害犯意，站立在薛算
    右前方，持水果刀刀刃向下，以水平方向稍偏內側由右向左由外往內朝薛算右胸
    部第三、四肋骨間刺入，致薛算受有右乳房部４Ⅹ１公分，路徑長十四公分之刺
    入傷，而薛算遭乙○○刺傷並未立時倒地，二人仍在空地大聲互相叫罵、爭執，
    其後乙○○始返回住處。而薛算負傷倒地後，旋因前開刀刃刺入主動脈造成裂口
    大量出血死亡。嗣林秀英路經該處，見有人倒地，乃央請周銘松打電話報警，經
    警於同日十三時許，在乙○○住處客廳查獲乙○○，並於其臥室化妝台上起獲其
    所有之水果刀一把（血跡已經乙○○清洗）扣案。
二、案經臺灣彰化地方法院檢察署檢察官受理相驗案件後自動檢舉偵查起訴。
    理  由
一、訊據被告乙○○固坦承有持水果刀於前開時、地與被害人薛算發生爭執，惟矢口
    否認有傷害致死犯行，辯稱：伊當時在家裡看電視，薛算走進來，就對伊大聲兇
    ，伊追出去，薛算就拿竹竿打伊，伊要搶竹竿，薛算又要搶回竹竿，是薛算自己
    插到水果刀，薛算刺到水果刀後沒有立刻倒地，還用竹竿丟伊身體，伊不理他，
    就回屋內云云。經查：
（一）被告與被害人為鄰居關係，二人住處前有一公有空地，因被害人及其家人平日
      即在該公有空地及住處前剖牡蠣、聊天等，被告認渠等製造髒亂並影響其出入
      ，二人常為此事發生爭執，此為被告所不爭執，並有證人薛進昆即被害人之子
      、曾惠津即被害人之媳於警詢、偵查中證述明確（詳見臺灣彰化地方法院檢察
      署九十二年度相字第六六五號卷第十七頁背面、三十二頁背面、四十三至四十
      四頁）【按被告以外之人於審判外之言詞或書面陳述，除法律有規定者外，不
      得作為證據，又被告以外之人於審判外之陳述，雖不符前四條之規定，而經當
      事人於審判程序同意作為證據，法院審酌該言詞陳述或書面陳述作成時之情況
      ，認為適當者，亦得為證據。當事人、代理人或辯護人於法院調查證據時，知
      有第一百五十九條第一項不得為證據之情形，而未於言詞辯論終結前聲明異議
      者，視為有前項之同意。刑事訴訟法第一百五十九條第一項、第一百五十九條
      之五定有明文。本件被告對於證人薛進昆、曾惠津二人之證述，已於準備程序
      表示對於其證據能力無意見，復於本院審判程序調查該證據時，被告、辯護人
      均未聲明異議，被告對於證人薛進昆、曾惠津警詢、偵查中所言均無意見，本
      院斟酌證人薛進昆、曾惠津前開陳述作成之情況，認為適當，得作為本件之證
      據】，足見被告與被害人因居住毗鄰，常因生活習慣之差異而時有爭執，被告
      對被害人自有一定程度之不滿情緒，是本件案發當日被害人不知何因至被告住
      處大聲斥罵，被告復因聽力障礙不解被害人何意，為質問被害人始持水果刀追
      出屋外，堪以認定。
（二）按正當防衛必須對於現在不法之侵害始得為之，侵害業已過去，或無從分別何
      方為不法侵害之互毆行為，均不得主張防衛權，而衡之一般社會經驗法則，互
      毆係屬多數動作構成單純一罪而互為攻擊之傷害行為，縱令一方先行出手，而
      還擊之一方在客觀上苟非單純對於現在不法之侵害為必要排除之反擊行為，因
      其本即有傷害之犯意存在，則對其互為攻擊之還手反擊行為，自無主張防衛權
      之餘地（最高法院九十二年度台上字第三○三九號判決要旨參照）。本件被害
      人雖至被告屋內大聲叫囂，然並未持任何武器，已據被告供明在卷（見本院審
      判筆錄第十六、十七頁），而由現場照片觀之，該公有空地有甚多同一種類之
      竹竿（見同前相驗卷第九頁現場照片），顯見被害人應係見被告持水果刀追出
      ，乃就近在現場拾起竹竿一支，二人遂發生爭吵，繼之引發肢體衝突甚明。又
      被害人因受被告持水果刀傷害結果，造成身體受有右上臂前部３Ⅹ０‧３公分
      表淺性銳器傷、前臂前部４Ⅹ０‧５Ⅹ０‧５公分表淺性銳器傷、手掌部姆指
      處３Ⅹ０‧５Ⅹ２公分銳器傷、中指指尖０‧５Ⅹ２Ⅹ１公分銳器傷、無名指
      近掌側５Ⅹ０‧２Ⅹ１公分銳器傷及左前臂後部０‧５Ⅹ７Ⅹ２公分銳器傷，
      及右乳房部４Ⅹ１公分深入胸腔之銳器刺傷，此據臺灣彰化地方法院檢察署檢
      察官督同檢驗員相驗屬實，製有勘驗筆錄、相驗屍體證明書、驗斷書等件可憑
      ，並再會同中山醫學大學附設醫院病理科法醫師解剖結果：(1)解剖時身體主要
      發現：銳器刺入傷，主動脈刺入傷，大量失血；(2)刀傷分析：單刃刀與身體垂
      直（刀刃向下）由右胸乳房部九點朝二點方向刺入於第三、四肋骨間，經由縱
      隔腔抵達主動脈造成裂口大量出血，流入心胞膜或右胸腔內。路徑長約十四公
      分；(3)上肢刀傷為防禦傷；(4)死因分析：刀刺入主動脈，大量失血立即死亡；
      (5)比對現場兇刀與傷口大小或樣式吻合程度高度相關；亦有中山醫學大學附設
      醫院病理科解剖鑑定報告書一份可參。復經證人即解剖被害人屍體之法醫師蔡
      崇弘到院證述：死者身上有三處防禦傷害，研判應為互相攻防所造成，如果往
      前插被害人跌倒，刀子應會留在身上，除了致命傷外，其他傷害都是在手部位
      置，因為死者用手去抓刀子所造成；而水果刀的刀刃有二十公分，插入十四公
      分須要有相當之力道，但因每個人之身體構造不同，無法明確指明需要多少力
      道等語（參見本院審判筆錄第五至七頁），而證人即臺灣彰化地方法院檢察署
      檢驗員丁○○亦證稱：致命傷應係加害人站在右前方，刀刃朝下，以水平方向
      稍偏內側由右向左由外往內刺入身體，而被害人薛算手掌上之傷經研判應為被
      害人薛算要搶水果刀造成，因為人要握東西時，拇指、中指、小指拿較突出，
      而相驗時被害人薛算手掌上之三處傷勢可構成一線等語（見本院審判筆錄第八
      、九頁），足徵被告在持水果刀追出屋外，被害人薛算亦拾起地上之竹竿後，
      二人應發生激烈之爭吵，並分持手上之武器毆打對方，被告之右腳、右手及左
      臉頰即因此受有輕微傷害，而被害人亦因欲抵擋被告揮至之水果刀，致其右上
      臂前部、前臂前部、左前臂後部及手掌姆指、中指、無名指均受有防禦性銳器
      傷。再者，證人即親見被告、被害人在現場爭吵之甲○○固結證稱：伊一出門
      即看見被害人薛算持竹竿打被告等情（見本院審判筆錄第十二頁），然因證人
      甲○○發現被告、被害人二人爭吵時，被害人胸部衣服已染有血跡，足見證人
      甲○○係於被告持水果刀刺入被害人胸部後，方走出屋外看見被告、被害人在
      空地爭吵，並未自始即在場見聞，故證人甲○○前開證述，尚不足為認定被告
      初無傷人之行為，為排除被害人不法之侵害始加以反擊之證據。本院綜合卷內
      證據觀之，被告與被害人（除致命傷外）因互毆彼此均受有若干傷害，被告復
      無法提出其他證據證明本件係由被害人先行侵害，自不得主張正當防衛，本件
      既與正當防衛之要件不合，即不生防衛是否過當之問題，是辯護人辯以：被告
      係屬防衛過當行為云云，尚難遽採。
（三）被告於本院就其與被害人爭吵之過程復辯以：薛算拿竹竿打伊，伊要搶竹竿，
      薛算又要搶回竹竿，是薛算自己插到水果刀，伊當時水果刀及竹竿都拿在手上
      云云（見本院審判筆錄第十五頁），然被告迭於警詢、偵查中已自承：伊右手
      拿水果刀朝薛算右邊肺部刺下、伊以右手揮刀、伊用右手將水果刀揮向薛算一
      刀等情（參見卷附被告九十二年十月十四日警詢筆錄及臺灣彰化地方法院檢察
      署九十二年度偵字第七九九九號卷第六頁背面、十六頁），倘果如被告所辯係
      被害人自行往前傾倒適刺入水果刀者，水果刀應留在被害人身上，已據證人蔡
      崇弘證述明確，且加之被害人向前傾倒之力量，被害人亦應順勢跌倒在地，被
      告復稱當時水果刀及竹竿均拿在伊手上，而竹竿長約一百五十五公分（參見九
      十二年十月十四日被告警詢筆錄），被害人如欲搶回竹竿，當有相當之空間及
      距離供其奪回，被害人如何於搶奪被告手中之竹竿之時自行刺入水果刀，實難
      想像，是被告前開所辯尚與事實不符，要屬事後飾卸之詞，不足採信。
（四）按加重結果犯，以行為人能預見其結果之發生為要件，所謂能預見乃指客觀情
      形而言，與主觀上有無預見之情形不同，若主觀上有預見，而結果之發生又不
      違背其本意時，則屬故意範圍（參最高法院四十七年臺上字第九二○號判例）
      。查人之胸部有人體重要臟器，如以刀刃銳利之物攻擊，無不造成被毆者傷害
      之結果，攻擊位置稍有閃失偏差，更有發生死亡結果之可能，此誠屬淺顯易懂
      之經驗法則，被告對此當無不知、亦無無從預見之特殊情形，足信對於被害人
      遭其持水果刀刺入胸部造成大量出血死亡之結果，為被告於行為時客觀上能預
      見，要無疑問。而本件被害人確因被告以水果刀刺入身體大量出血而死亡，被
      告持刀傷害行為與被害人薛算死亡結果之發生有相當因果關係，可以認定。
（五）再按殺人與傷害之區別，應以有無殺意為斷，其受傷之多寡及是否為致命部位
      ，有時雖可藉為認定有無殺意之心證，究不能據為絕對標準；又殺人與傷害致
      死之區別，即在下手加害時有無死亡之預見為斷，至受傷處所是否為致命部位
      及傷痕之多寡、輕重如何，僅足供認有無殺意之參考，原不能為區別殺人與傷
      害致人於死之絕對標準。最高法院著有十八年上字第一三○九號、十九年上字
      第七一八號判例可資參照。本件被告於案發當時係因不滿被害人至其屋內大聲
      叫罵，而持水果刀追出屋外，繼之與被害人發生爭吵引發互毆，被告對於以水
      果刀刺入被害人身體致生傷害結果，雖有認識，然對於持水果刀刺入被害人身
      體致生死亡結果發生，行為時主觀上是否已有預見，攸關被告究係基於殺人犯
      意抑或出於傷害犯意為之，斷不得僅以被告持水果刀刺入被害人身體之力道是
      否猛力為斷，尚應參考其餘之情狀：
  １、被害人之傷勢外觀上得見者，除致命之右乳房之４Ⅹ１公分單刃刀刺入傷外，
      其餘均為手部之防禦傷，已如前述；而證人甲○○到庭結證稱：伊當天在家中
      睡覺，約十二點多聽到外面吵架聲音，開門後看見被告與被害人薛算在打架，
      被害人薛算拿竹竿、被告持刀子，伊看到被害人薛算拿竹竿打被告，而被害人
      薛算胸部位置有血跡，被害人薛算尚未倒地，伊馬上打電話給伊表姐（即被告
      之女丙○○），伊打電話時還有聽到他們二人在互相對罵，之後，伊就沒有再
      出去看了等語（見本院審判筆錄第十至十二頁），參諸被害人胸部之傷勢僅有
      一處即致命傷，而證人甲○○發現被告與被害人二人在爭吵時，已見被害人薛
      算衣服胸部部位染有血跡，足證被告於刺入被害人薛算右胸部一刀後，被害人
      並未立即倒地，尚與被告繼續爭吵，且仍持竹竿欲毆打被告，被告倘有致被害
      人於死之故意，豈有未再加攻擊之理？由此益徵被告下手實非為奪被害人生命
      ，僅具有傷害之故意。
  ２、又被告與被害人平日即時有爭吵，已如前述，而被告在多次爭吵中，除口角外
      ，亦曾丟擲椅子、損壞置於空地之椅子，甚或持刀出現，但為鄰居制止，此亦
      經證人曾惠津結證在卷，被告雖對於被害人及其家人甚為不滿，亦僅止於破壞
      物品洩憤，未曾發生傷害被害人或其家人之情況，是被告持刀當僅在希望達到
      使被害人及其家人不再繼續在公有空地剖蚵、聊天等，影響其生活起居，應無
      必致被害人於死地之仇隙，本件被告雖在被害人至其住處叫罵後持水果刀追出
      屋外，顯然亦係因患有聽力障礙不解被害人何事大聲咆哮，準備質問被害人，
      並以水果刀助勢，當非事先思考、策劃以水果刀殺死被害人，本件純為與被害
      人再度發生爭吵，始臨時起意傷害。
  ３、再者，就通常一般人之心理狀態而言，行為人於行兇之際，倘果係基於殺人故
      意，於出手之際，並認知該行為對被害人足因其行為致生死亡之結果，應立時
      逃離案發現場或湮滅犯罪證據，方屬正常反應。然被告在刺被害人一刀後，二
      人仍繼續爭吵，被告已知被害人未立即死亡，亦未再繼續攻擊，而被告隨後返
      回住處後，直至被告之女丙○○接獲通知時，均坐在住處客廳，並未逃逸，且
      身上所穿之褲子染有被害人之血跡，亦未換洗，此由被告係於案發後約二十分
      鐘即九十二年十月十四日十三時許，在其住處遭警查獲，並扣得其所穿之衣服
      、褲子各一件自明，證人林菀臻於偵查時亦證稱：伊表弟打電話通知被告與被
      害人在吵架後，伊隨即返回家中，看見被告在客廳中等情（見偵卷第十六頁）
      【證人林菀臻前開陳述固亦屬被告以外之人於審判外之言詞陳述，然本件被告
      對於證人林菀臻之證述，已於準備程序表示對於其證據能力無意見，復於本院
      審判程序調查該證據時，被告、辯護人均未聲明異議，被告對於證人林菀臻偵
      查中所言亦無意見，本院斟酌證人林菀臻前陳述作成之情況，認為適當，得作
      為本件之證據】，是被告對於其持水果刀刺入被害人身體之行為，將致被害人
      死亡之結果，其主觀上應無認知。至被告於返回住處後雖隨即將水果刀上之血
      跡清洗乾淨，然其用意在繼續使用該水果刀削水果，已據被告在本院審理時供
      述在卷（見本院審判筆錄第十六頁），蓋被告果有湮滅犯罪證據之意圖，其當
      應迅速丟棄或尋覓一隱密處所藏匿該水果刀，而被告竟僅清洗該水果刀，並放
      置在臥室梳妝台桌上而未為任何隱蔽，更徵被告對於其行為客觀上雖可預見死
      亡結果之發生，但因被告與被害人互毆之際，二人均有受傷，被告持水果刀朝
      被害人胸部刺入，其主觀欲使被害人身體受傷，但因刺入力道未能控制致生被
      害人薛算死亡之結果，被告應無殺人之故意，洵堪認定。
（五）此外，並有被告所有之水果刀一支及其行凶時所穿衣褲各一件扣案可資佐證，
      本件事證明確，被告前揭傷害致人於死犯行堪以認定，應予依法論科。
二、核被告持水果刀傷害他人身體致人於死之行為，係犯刑法第二百七十七條第二項
    前段之傷害致死罪。公訴意旨認被告係犯刑法第二百七十一條第一項殺人罪，容
    有未洽，惟其認定之事實與被告前揭犯行，其社會基本事實同一，爰依法變更起
    訴法條。爰審酌被告僅因細故與被害人發生爭吵，二人一言不合引致互毆，客觀
    上明知其持之水果刀倘朝被害人胸部刺入，將造成被害人死亡之結果，乃持水果
    刀刺入被害人身體，致傷及被害人主動脈大量出血死亡，及參酌其犯罪手段、所
    受之刺激、智識程度、生活狀況、與被害人之關係、犯後迄今未曾與被害人家屬
    達成和解等一切情狀，量處如主文所示之刑，以示懲儆。至扣案之水果刀一把為
    被告所有且供犯罪所用之物，業據被告供陳在卷，爰依刑法第三十八條第一項第
    二款規定，宣告沒收之。
據上論斷，應依刑事訴訟法第二百九十九條第一項前段、第三百條，刑法第二百七十
七條第二項前段、第三十八條第一項第二款，判決如主文。
本案經檢察官廖曉萍到庭執行職務。
中      華      民      國    九十三    年      三      月     十八     日
                                臺灣彰化地方法院刑事第二庭
                                  審判長法官  林  欽  章
                                  法官  吳  俊  螢
                                  法      官  許  雅  婷
右正本證明與原本無異。
如不服本判決，應於判決送達後十日內向本院提出上訴狀( 須附繕本 )。
告訴人或被害人對於判決如有不服具備理由請求檢察官上訴者，其上訴期間之計算係
以檢察官收受判決正本之日期為準。
                                  法院書記官  謝  秋  德
中      華      民      國    九十三    年      三      月     十九     日
附錄本案論罪科刑法條全文：
中華民國刑法第二百七十七條
(普通傷害罪)
傷害人之身體或健康者，處三年以下有期徒刑、拘役或一千元以下罰金。
犯前項之罪因而致人於死者，處無期徒刑或七年以上有期徒刑；致重傷者
，處三年以上十年以下有期徒刑。
